最高法院民事判決　　　　　　九十六年度台上字第一八四二號
上　訴　人　龍雲建設開發有限公司
法定代理人　丑○○
訴訟代理人　史錫恩律師
　　　　　　陳明欽律師
被 上訴 人　戊○○
　　　　　　己○○
　　　　　　子○○
　　　　　　庚○○
　　　　　　甲　○
　　　　　　乙○○
　　　　　　丙○○
　　　　　　丁○○
　　　　　　辛○○
　　　　　　壬○○
　　　　　　癸○○
共　　　同
訴訟代理人　黃丁風律師
　　　　　　黃雅羚律師
　　　　　　黃敬唐律師
上列當事人間請求給付違約金等事件，上訴人對於中華民國九十
五年九月十二日台灣高等法院第二審判決（九十四年度重上字第
五八二號），提起上訴，本院判決如下：
    主  文
原判決除假執行部分外廢棄，發回台灣高等法院。
    理  由
本件上訴人主張：伊與地主楊平、楊明宗及被上訴人戊○○、己
○○、子○○、庚○○四人（下稱楊平等地主六人）於民國八十
九年五月二十七日簽訂合建分屋契約書（下稱系爭契約），約定
由楊平等地主六人提供所有坐落基隆市○○區○○段七○○、七
○一、七○一之一號土地三筆（下稱系爭土地）所有權應有部分
各七分之一合計七分之六，由伊出資進行合建。伊已依約支付新
台幣（下同）四百萬元保證金予楊平等地主六人，依系爭契約第
三條第三款約定，系爭土地上尚有地上權未塗銷部分，楊平等地
主六人應於合建工程向基隆市政府建管課申報開工前負責塗銷，
否則依系爭契約第九條第一款約定，楊平等地主六人除應退還已
收受之保證金外，另應加付同額保證金予伊作為違約金。詎上開
合建工程自八十九年十月二十六日申報開工後，系爭土地仍有訴
外人黃雪珠之地上權未辦理塗銷，經伊屢次催促，楊平等地主六
人仍置之不理。嗣楊平已於同年八月十九日死亡，由被上訴人甲
○、乙○○、丙○○、丁○○（下稱甲○等四人）共同繼承；楊
明宗又於九十二年八月二十八日死亡，由被上訴人辛○○、壬○
○、癸○○（下稱辛○○等三人）共同繼承，自應分別連帶負擔
其被繼承人之契約責任等情，爰依系爭契約第九條第一款之約定
及繼承之法律關係，並於原審為聲明之更正，求為命甲○等四人
（連帶）、辛○○等三人（連帶）及戊○○等四人給付伊八百萬
元及加計自九十三年二月二十四日起算法定遲延利息之判決（第
一審判命甲○等四人（連帶）、辛○○等三人（連帶）及戊○○
等四人給付上訴人違約金四百萬元本息，駁回上訴人其餘請求，
兩造就其敗訴部分各自提起第二審上訴）。
被上訴人則以：系爭七○○、七○一號土地上原存有地上權人四
十四人，經楊平等地主六人持續努力下迨系爭契約訂立時，僅餘
地上權人陳火塗、黃雪珠及楊振芳等三人。楊平等地主六人已於
八十六年一月十八日委由子○○代表地主與地上權人黃雪珠簽訂
協議書，約定該合建工程興建至六樓時，黃雪珠應辦理地上權塗
銷登記。惟嗣與上訴人簽訂系爭契約時，因疏未審閱契約條文致
依系爭契約第三條第三款約定，楊平等地主六人於申報開工前負
有塗銷系爭土地上地上權之義務而面臨違約之窘境，經楊平等地
主六人向上訴人反應，其法定代理人丑○○承諾不會對楊平等地
主六人追究違約責任，並於九十年一、二月間仍要求楊平等地主
六人配合用印，將所分配Ｂ棟部分建物之起造人變更為上訴人，
並申請施工安全措施部分之建照執照變更，則上訴人違背承諾提
起本件訴訟，顯違誠信原則。又系爭契約簽訂前，楊平等地主六
人於八十九年間與上訴人另訂協議書，依該協議書第二條約定，
上訴人應於簽訂系爭契約之日起十日內，塗銷子○○以其於系爭
土地應有部分二十一分之三設定予上訴人公司前法定代理人廖凱
平之一千六百萬元抵押權，否則視為違約。惟上訴人迄未塗銷該
抵押權，依該協議書第七條第二項及系爭契約第九條第二項之約
定，楊平等地主六人自得沒收含保證金在內之全部款項，上訴人
請求返還保證金及給付同額違約金，均無理由。況前開抵押權之
設定，係為擔保系爭契約之簽訂及履行，縱認該抵押權之塗銷與
地上權之塗銷不具對價關係，兩者間亦有牽連關係，伊並為同時
履行抗辯等語，資為抗辯。
原審將第一審判決關於命被上訴人給付上訴人違約金四百萬元本
息部分廢棄，改判駁回上訴人該部分在第一審之訴，並駁回上訴
人之上訴，無非以：上訴人主張其與楊平等地主六人簽訂系爭契
約，系爭土地仍有黃雪珠之地上權未辦理塗銷之上開事實，有合
建分屋契約書、土地登記謄本、建造執照、除戶謄本，繼承系統
表及現場停止施工照片足稽，且為被上訴人所不爭，堪信為真實
。查楊平等地主六人在上訴人於八十九年十月二十六日向基隆市
政府建管課申報開工前，迄未將系爭土地之地上權塗銷完畢，已
違反系爭契約第三條第三款之約定。上訴人曾於八十九年八月二
十五日與訴外人即系爭土地共有人之一楊水泉另簽合建分屋契約
書，約定由楊水泉提供系爭土地應有部分七分之一與上訴人進行
合建，該契約亦約定楊水泉負有將系爭土地之地上權於合建工程
申報開工前塗銷完畢之義務，否則須將上訴人所承擔返還亙城建
設股份有限公司之二百十四萬四千四百八十八元（含一百萬元保
證金）退還，並應加付一百萬元違約金予上訴人。上訴人於九十
年十一月一日即以系爭土地尚有黃雪珠之地上權未辦理塗銷，經
催告楊水泉而未獲置理為由，對楊水泉另案請求給付違約金（台
灣台北地方法院九十年度訴字第三七五號）。而該案證人即楊水
泉之子楊振芳於該法院證稱：「（九十年二月間上訴人公司董事
長丑○○有無為地下室開挖及工法變更一事與你洽談？內容及結
果如何？）丑○○在九十年間對我父親提起民事訴訟之前，曾到
我家，要求我們同意變更地下室開挖的工法，原來建設公司的工
法是有兩面預壘樁、兩面鋼板樁，他要求改為四面都是鋼軌樁，
我沒同意，丑○○表示其他六位地主（即楊平等地主六人）都已
經同意地下室變更工法，希望我們也同意，至於地上權沒有塗銷
的部分他不會告我們。（後來原告有無對你父親提起訴訟？）有
的，丑○○當時表示若我們不同意變更工法，他就要告我父親地
上權沒有塗銷的違約。（你剛剛所提丑○○表示同意變更工法就
不告被告等違約是在何時？）是在九十年二月間」等語。顯見上
訴人之訴訟代理人謝清福律師於該案請求楊水泉給付違約金事件
中陳稱：「（其餘七分之六的合建人是否也有與上訴人約定必須
塗銷地上權，否則應負違約責任？）是的，因為只有楊水泉不配
合，所以只對他提出訴訟」等語之意旨，係指楊平等地主六人因
同意上訴人將原設計之「預壘樁工法」及「鋼板樁工法」變更為
「鋼軌樁工法」，並已於建造執照變更設計申請書及附表（起造
人名冊）配合蓋章，故上訴人對楊平等地主六人未於系爭合建工
程申報開工前塗銷系爭土地之地上權而違約乙節，不予追究而不
提出相同訴訟。否則上訴人對楊水泉提起請求給付違約金訴訟時
，何以不一併對簽約情節相近、且係提供相同土地合建、而又違
約明確之其他土地共有人即本件楊平等地主六人提起相同之訴訟
，卻僅對是否違約尚有爭議之楊水泉起訴？又謝清福律師為上述
陳述後，迄未見上訴人主張謝清福律師於該案之陳述有何錯誤而
更正或撤銷，謝清福律師於該案為此事實之陳述，對上訴人自已
生效力。訴外人陳清宇、陳壬癸、楊旦、陳允及陳樹木於三十九
年一月二十五日即在系爭七○○號土地設定地上權，而楊平等地
主六人及楊水泉係於五十九年十月二十日始取得系爭土地所有權
，嗣因地上權人陳清宇等五人相繼死亡，地上權分別由其等繼承
人繼承，地上權人增為三十餘人，楊平等地主六人與上訴人簽訂
系爭契約時已陸續塗銷二十九人之地上權，僅剩陳火塗、黃雪珠
及楊振芳之地上權登記尚未塗銷。惟楊平等地主六人於八十五年
十一月十日與陳火塗簽訂房屋拆除重建契約書，約定陳火塗於房
屋興建至八樓時塗銷地上權，可取得新建房屋二樓及四樓各一戶
；再於八十六年一月十八日與黃雪珠簽訂協議書，約定房屋興建
至六樓時，黃雪珠塗銷地上權，可取得新建房屋六樓一戶，有土
地登記謄本及異動索引、房屋拆除重建契約書、協議書可憑。則
系爭契約第三條第三款之約定，即與前開房屋拆除重建契約書、
協議書內容相矛盾，倘楊平等地主六人於上訴人申報開工之前未
能協調地上權人塗銷地上權，勢必違約。揆諸常情，若非楊平等
地主六人已得上訴人諒解，上訴人應允楊平等地主六人繼續與地
上權人協商，以利合建案之進行，否則上訴人向基隆市政府申報
開工後，楊平等地主六人違約已成事實，何以其等仍繼續與僅剩
之地上權人陳火塗等三名繼續協商，使陳火塗、楊振芳分別於上
訴人申報開工後即八十九年十月三十日及十一月十七日塗銷地上
權登記，並繼續與地上權人黃雪珠協商，希望黃雪珠塗銷地上權
參與合建？楊平等地主六人豈會於系爭合建工程申報開工之日即
八十九年十月二十六日後，仍應上訴人要求於九十年一月三日將
依約應分配予上訴人之房屋起造人申請變更為上訴人名義，而徒
增日後建造執照起造人再度申請變更之困擾，甚而增加依約應負
擔之費用？又豈會應上訴人要求，再於變更工法之建造執照變更
設計申請書上配合蓋章？是系爭契約簽訂後，上訴人對楊平等地
主六人未於八十九年十月二十六日申報開工之前塗銷系爭土地之
地上權乙節，既允諾不追究違約責任，則其因楊水泉不願配合變
更工法而於九十年間對之起訴請求給付違約金後逾二年之久，又
對斯時配合工法之地主楊平之繼承人即甲○等四人、楊明宗之繼
承人辛○○等三人及戊○○等四人計地主六人提起本件給付違約
金之訴，顯然違反誠信原則。是上訴人依系爭契約第九條第一款
之約定及繼承之法律關係，請求被上訴人返還伊保證金四百萬元
本息，及給付伊違約金四百萬元本息，均不應准許等詞，為其判
斷之基礎。
按訴訟代理人事實上之陳述，經到場之當事人本人，即時撤銷或
更正者，不生效力，固為民事訴訟法第七十二條所明定。惟訴訟
代理人數人所為事實上之陳述矛盾時，與本人自為前後矛盾之事
實上陳述者無異。其陳述之可信與否，由法院依自由心證判斷之
。查上訴人之訴訟代理人謝清福律師雖於另案請求楊水泉給付違
約金事件中陳稱：「（其餘七分之六的合建人是否也有與上訴人
約定必須塗銷地上權，否則應負違約責任？）是的，因為只有楊
水泉不配合，所以只對他提出訴訟」等語，惟其意旨是否足以表
明上訴人已承諾不再就楊平等地主六人未於約定期間內塗銷地上
權之違約行為主張權利，已非無疑。上訴人之訴訟代理人梁懷信
律師、林文鵬律師且於原審一再抗辯：因楊水泉完全不配合履行
塗銷地上權之義務，伊為求楊水泉能善盡履行塗銷地上權之義務
，方僅對楊水泉提起訴訟。然對被上訴人部分並未有放棄對其求
償之意思等情（見原審一卷一一三頁、二卷七九頁）。原審未遑
詳查論及，遽憑謝清福律師上開另案之陳述，認上訴人不追究被
上訴人違約之責任而為不利上訴人之論斷，未免速斷。次查上訴
人於八十九年五月二十七日與楊平等地主六人簽訂系爭契約，同
年八月二十五日與楊水泉簽訂合建分屋契約書，先後約定楊平等
地主六人、楊水泉負有塗銷系爭土地上所存地上權之義務，惟兩
者關於違約罰則並非全然一致，此觀各該契約第九條第一款之約
定可明（見一審一卷一三頁背面至一四頁、原審二卷一○一頁）
；楊水泉又因變更工法之事與上訴人發生爭執，為原審確定之事
實，倘楊水泉不配合塗銷地上權之違約情節與楊平等地主六人有
殊，甚或配合度不夠，因而引起上訴人之不滿，則上訴人因之先
對楊水泉起訴請求給付違約金，要非無因。故原審謂：上訴人未
對違約之楊平等地主六人一併提起相同之訴訟，上訴人已不予追
究楊平等地主六人違約之責任云云，是否允當，自非無斟酌之餘
地。又按當事人締結之契約一經合法成立，即應受其拘束，權利
人得依約行使其權利。縱權利人未在相當期間內行使其權利，亦
須有特別情事，足使義務人正當信任權利人已不欲行使其權利，
始得認其嗣後再為權利之行使，係違反誠實信用原則。查系爭七
○一號土地迄至上訴人提起本件訴訟時仍有黃雪珠之地上權未塗
銷，有土地登記謄本可稽（見一審一卷六○頁），足認被上訴人
未依約於上訴人向基隆市政府建管課申報開工前將系爭土地之地
上權塗銷完畢，且於上訴人申報開工之八十九年十月二十六日後
仍未履行，已屬違反系爭契約第三條第三款之約定，復為原審認
定之事實，則能否徒憑楊平等地主六人繼續履行契約其他義務，
而認上訴人已拋棄對楊平等地主六人行使其違約部分之求償權，
洵非無疑。乃原審慮未及此，遽以若非上訴人對楊平等地主六人
無法於八十九年十月二十六日申報開工前塗銷系爭土地上之地上
權有所體諒，楊平等地主六人豈會於合建工程申報開工日即八十
九年十月二十六日後，仍應上訴人要求而於九十年一月三日將依
約應分配予上訴人之房屋起造人申請變更為上訴人名義，又豈會
應上訴人要求再於變更工法之建造執照變更設計申請書上配合蓋
章為由，推論上訴人已允諾不追究楊平等地主六人違約責任，本
件之訴違反誠信原則，據為上訴人敗訴之判決，亦嫌速斷。上訴
論旨，指摘原判決不當，求予廢棄，非無理由。
據上論結，本件上訴為有理由。依民事訴訟法第四百七十七條第
一項、第四百七十八條第二項，判決如主文。
中　　華　　民　　國　九十六　年　　八　　月   十六   日
                      最高法院民事第三庭
                          審判長法官  吳　正　一
                                法官  黃　義　豐
                                法官  簡　清　忠
                                法官  鄭　玉　山
                                法官  吳　麗　女
      本件正本證明與原本無異
                                      書  記  官
中　　華　　民　　國　九十六　年　　八　　月  二十八  日
                                                 H
